臺灣臺北地方法院刑事判決　　　　　　　　　　　　　九十年度自字第八一七號
　　自　訴　人　誠泰證券股份有限公司（原名利臺證券股份有限公司）
　　代　表　人　黃宏文
　　被　　　告　乙○○
　　選任辯護人　姜明遠
　　被　　　告　丙○○
　　　　　　　　丁○○○
　　　　　　　　甲○○
右列被告因詐欺等罪案件，經自訴人提起自訴，本院判決如左：
    主  文
乙○○、丙○○、丁○○○、甲○○均無罪。
    理  由
一自訴要旨：
  自訴人主張：(一)被告乙○○原係自訴人利臺證券股份有限公司（現已更名為誠泰證
  券股份有限公司）西門分公司之營業經理，受託辦理買賣有價證券業務，明知依照
  證券商負責人與業務人員管理規則第十六條第二項規定，證券從業人員不得利用客
  戶名義、帳號申購或買賣有價證券，亦不得以他人或親屬之名義供客戶申購、買賣
  有價證券，或與客戶有借貸款項有價證券，或為借貸款項、有價證券之媒介情事，
  且不得有代客戶保管有價證券、款項、印鑑、或存摺之行為，竟意圖為自己之不法
  利益，於民國八十九年間，違背前述委任意旨，連續利用丙○○、丁○○○、甲○○、陳柏菁、陳建榮、沈春妹、劉安薇、古玉秀、羅陳珠等親友名義，在自訴人所
  屬西門分公司開立帳戶，自行下單買賣有價證券，採取短線沖銷交易方式，增加其
  成交金額之業績，藉以獲得高額業績獎金及手續費折讓款項。嗣因發生鉅額虧損，
  為逃避金主追索而離職後，竟向財政部證券暨期貨交易管理委員會舉發自訴人所屬
  西門分公司涉有前述違章情形，致使自訴人公司遭受停業處分，涉有背信罪嫌。
  (二)被告乙○○利用被告丙○○、丁○○○、甲○○在自訴人西門分公司所開立之前
  述交易帳戶，實際上並未存入供買賣有價證券之資金，對於帳戶內賣出有價證券之
  款項，自無任何權利可言。彼四人明知上情，竟仍共同意圖為自己不法之所有，推
  由丙○○、丁○○○、甲○○三人具名，先後於八十九年十二月二十四日、十二月
  二十九日及九十年一月九日，接續向自訴人發函自稱其為各該帳戶之真正權利人，
  要求交付戶內賣出有價證券款項共計新臺幣九千六百餘萬元，經自訴人公司拒絕給
  付，涉有共同詐欺未遂罪嫌。
二本院之判斷：
  (一)背信罪之成立，以處理他人事務之人，有圖自己或第三人得不法利益，或圖加損
    害於本人之意思，而故為違背其任務之行為為要件（參照最高法院二十二年上字
    第三五三七號判例）。此項主觀上之犯罪構成要件，須依積極證據而為認定。至
    於自訴人之陳述，係以使被告受刑事訴追或處罰為目的，如別無其他確實之證據
    ，自不得僅憑其片面指訴而為有罪之認定。本件自訴人指被告乙○○涉嫌背信，
    雖據提出財政部證券暨期貨交易委員會處分書為其控罪之論據，惟查：
    1.依該處分書內容觀之，固可證明自訴人公司、被告乙○○及其他四名受雇人由
      於涉及違章證券交易行為，致遭主管機關處分之事實。但此項自訴人所屬西門
      分公司涉及之違章行為，究係出於被告一己私擅背信之不法意圖，抑或配合所
      屬營業分支機構之營運作為隨從實施，始為本案背罪責是否成立之關鍵所在。
      據該處分書所載證券交易主管機關調查結果，略以：本案係自訴人所屬西門分
      公司經理人楊獻章以他人或親屬名義供客戶買賣有價證券、與客戶有借貸款項
      之媒介、代客戶保管印鑑及存摺，其中曾經提供人頭帳戶交予該分公司營業員
      即被告乙○○使用，並仲介金主提供資金以利被告乙○○辦理交割。查楊獻章
      既為自訴人所屬西門分公司之負責人，顯見本案尚非如自訴人所指被告私擅所
      為。從而僅憑發生違章事實之客觀結果，並不足以遽行推斷被告具有圖得不法
      利益或加害自訴人公司之主觀犯意。
    2.被告乙○○於審理程序中，雖不否認曾經利用親友名義開設帳戶、自行下單買
      賣有價證券，但始終否認有何詐欺之犯行，辯稱：其以他人名義進行交易，並
      非僅為自己獲利，自訴人公司亦同獲營業利益，凡此營業行為，皆為公司領導
      階層所認知並允許，所使用之交易帳戶，係由主管西門分公司業務之副總經理
      楊獻章所提供，交易資金除部分由其自身向親友調借之外，部分亦由楊獻章負
      責籌措等語。此項辯解，核與自訴人公司所提前述財政部證券暨期貨交易委員
      會處分書調查認定結果尚無不符。自訴人亦不否認楊獻章對於本案違章營業行
      為多所指示參與，並於事後發生虧損時出面善後、向金主立據承諾清償（自訴
      狀第二頁、第三頁）。應認本案實係自訴人所屬特定分支機構之整體偏差營運
      作為，被告乙○○因服務於該分支機構，依循分公司負責人決策而有隨從違章
      之情節，不能遽認在主觀上具有不法背信之意圖。自訴人又未指明其他確可證
      明被告圖得不法利益或意圖加害本人之積極證據以供調查，徒憑己見臆指被告
      涉嫌背信，並無可採。
  (二)刑法上之詐欺罪，以行為人意圖為自己或第三人不法所有，施用詐術使人陷於錯
    誤而使人為物之交付為成立要件。所謂以詐術使人交付，必須被詐欺人因其詐術
    而陷於錯誤，若其所用方法不能認為詐術，亦不致使人陷於錯誤，即不構成該罪
    （參考最高法院四十六年度台上字第二六○號判例）。由於刑事被告依法並無自
    證無罪之義務，關於前述事項之證明，就具體之自訴案件，依據刑事訴訟法第三
    百四十三條、第一百六十一條第一項規定，應由自訴人負舉證責任，所指明之證
    明方法，並須達於足可積極證被告確係犯罪之嚴格證明程度。倘積極證據不足證
    明被告有罪，則被告所為辯解或所提反證是否充分，均非本院所須審認之重點。
    本件自訴人指訴被告四人明知丙○○、丁○○○、甲○○在自訴人公司所立證券
    交易帳戶內並無自有資金，而向自訴人發函主張權利，指其涉有詐欺罪嫌，固據
    提出雙方往來存證信函，為其證明方法，惟查：
    1.經詳閱各該書證內容，僅能證明被告丙○○、丁○○○、甲○○三人曾經致函
      自訴人主張權利，但民事上逾越債權本旨而為請求者，在通常社會生活經驗中
      ，出於請求人主觀上誤認權利範圍者原屬常見，自受請求之一方立場而論，對
      於自己所應負擔之義務範圍，恆亦有其一定之認識，客觀上亦罕有僅據對方請
      求即行陷於錯誤而為給付之可能，茍無使用虛偽證據或其他相類之欺罔手段，
      尚不得僅因當事人間涉有過大請求之情形，輒以詐欺罪刑相繩。是被告等人向
      自訴人發函主張權利之行為，在主觀上是否意在訛詐？在客觀上是否足以使自
      訴人陷於錯誤？在在均須另由自訴人提出積極證據而為證明，不得僅憑發函之
      事實而為不利被告之判斷。
    2.被告丙○○、丁○○○、甲○○於本院調查時，雖不否認知悉自己名義所立帳
      戶內尚有他人資金，並坦承於開戶將相關存摺交由被告乙○○保管，但均否認
      共謀詐欺取財，辯稱：當初親至自訴人公司辦理開戶手續，自身亦曾提供部分
      資金委託被告乙○○使用各該帳戶買賣有價證券，本案係為釐清帳戶內財物狀
      況而致函自訴人主張自己應有之權利，並無不法所有意圖。被告乙○○亦供稱
      ：前述帳戶雖多由其所使用，但被告丙○○、丁○○○、甲○○本身亦曾以小
      額交易一同下單買賣等語。自訴人既未提出任何證據證明被告四人如何互相謀
      議圖為詐財，其在收受被告等人請求之信函後，並即委由郭振茂律師覆函否認
      被告之主張而拒絕給付（見九十年十一月二十七日自訴補充理由狀第二頁及所
      附自證五覆函），是被告等單純發函主張權利之行為，難認在客觀上足以使人
      陷於錯誤。自訴人片面執詞指訴被告合謀涉嫌詐欺，亦屬無據。
  (三)認定犯罪事實所憑之證據，無論其為直接證據或間接證據，其為訴訟上之證明，
    均須達於通常一般之人不致有所懷疑而得確信其為真實之程度，始得據為有罪之
    認定之基礎，若其證明尚未達到此一程度，而有合理之懷疑存在時，根據「罪證
    有疑，利歸被告」之無罪推定法則，即須儘先為有利於被告之判斷（參照最高法
    院七十六年台上字第四九八六號判例）。本案自訴人所舉事證既不足以積極證明
    其所訴被告涉嫌背信或詐欺之事實，且依卷內訴訟資料觀察，亦未發見其他足依
    職權調查而認被告四人有罪之積極事證存在，自應依法諭知無罪。
三適用之法律：
   刑事訴訟法第三百四十三條、第三百零一條第一項前段。
中    華    民    國      九十一      年      八      月    二十三    日
                                       法  官  林  勤  綱
如不服本判決，應於判決送達後十日內，向本院提出上訴狀。
右正本與原本無異。
                                       書記官  許  博  為
中    華    民    國      九十一      年      八      月    二十三    日
